臺灣高等法院民事判決　　　　　　　　　95年度建上字第80號
上　訴　人　亞新工程顧問股份有限公司
法定代理人　甲○○
訴訟代理人　柏有為律師
　　　　　　藍弘仁律師
被上訴人　　內政部營建署
法定代理人　李武雄
訴訟代理人　文鍾奇律師
上列當事人間請求給付服務費用事件，上訴人對於中華民國95年
7月19日臺灣臺北地方法院94年度建字第208號第一審判決提起上
訴，本院於96年3月13日言詞辯論終結，判決如下：
    主  文
原判決除確定部分外，關於駁回上訴人下開第二項之訴部分及該
部分假執行之聲請，並該訴訟費用之裁判均廢棄。
被上訴人應再給付上訴人新台幣肆佰肆拾肆萬伍仟柒佰拾壹元
及自民國九十四年九月三日起，至清償日止，按年息百分之五計
算之利息。
其餘上訴駁回。
第一、二審訴訟費用除確定部分外，由被上訴人負擔百分之九十
三，餘由上訴人負擔。
本判決第二項所命給付部分，於上訴人以新台幣壹佰肆拾捌萬壹
仟玖佰元為被上訴人供擔保後得為假執行。但被上訴人如以新台
幣肆佰肆拾肆萬伍仟柒佰拾壹元預供擔保，得免為假執行。
    事實及理由
一、本件上訴人主張：
    (一)伊於民國81年1月間與台灣省政府住宅及都市發展局（下
      稱住都局）就「台灣西部走廊東西向快速公路建設計畫彰
      濱台中縣工程」簽訂工程規劃設計契約書（下稱系爭契約
      ），嗣於88年7月1日配合台灣省政府組織員額調整，住都
      局與被上訴人整併，系爭契約之相關權利義務已由被上訴
      人概括承受。
    (二)按系爭契約第5條約定：「委託規劃設計服務費率依決算
      施工費、材料費及地質鑽探試驗費合計百分之1.9計價（
      含百分之5營業稅）…」，並未列舉明定不擬計酬之給付
      項目，依文義解釋，自應就決算施工費之全部金額計算委
      託規劃設計服務費。且自簽約之始至85年間，住都局均依
      該條約定辦理，並未於施工費項目下扣除稅捐及保險費兩
      項，詎於85年間忽援引行政院訂頒之「各機關委託技術顧
      問機構承辦技術服務處理要點」（下稱系爭處理要點）第
      10條規定：「…前項建造費用係指工程完成時之實際施工
      成本，…（不包括規劃設計費、行政費用、財務費用、土
      地及權利費用及法律費用在內）」，並以財務費用之認定
      依省府公報之相關解釋為稅捐及保險等為由，將施工費扣
      除稅捐及保險費後計算規劃設計服務費，並於嗣後伊請領
      之服務費中扣回前未扣除之稅捐及保險費計算之服務費；
      因當時正值設計尖峰期，伊為使工程順利進展，而暫依被
      上訴人要求將施工費扣除上述兩項，惟仍於歷次請款中一
      再表明「請款計算方式暫按貴署85年函告施工費不含保險
      費及稅捐計算，俟將來協商定案後再行補請差額」，並曾
      多次函請被上訴人就該爭議部分儘速召開會議討論，可惜
      未能如願。前開差額包含以下標別及項目，總計金額預估
      為新台幣（下同）685萬9,817元，因EW301及EW316標仍在
      決算及施工中，爰先請求已決算請領部分之工程款標別及
      項目之差額551萬2,833元（包括EW302、303、304、305、
      306、307、308-1、308-2、309、310、311、312、313-1
      、313-2、314、315等16個標別及其鑽探費，分別為：
      527,736＋333,924＋567,046＋506,350＋575,830＋
      791,291＋206,644＋769,965＋513,405＋213,875＋
      79,551＋109,539＋60,740＋23,779＋189,866＋39,565
      ＋3,727＝5,512,833）。
    (三)按前台灣省政府74年8月31日74府建4字第74536號函（刊
      登省府公報74年秋字第59期）說明二第（二）款載明「基
      於主辦工程單位實際需要，若對發包工程費之部分項目不
      擬計酬給付建築師雙方於訂定契約時得詳為列舉明定」，
      足見規劃設計服務費之計算，如有不擬計酬給付項目，應
      詳為列舉明定，反面言之，如未列舉明定，自屬計酬項目
      ，應依約定之計酬比率計算支付服務費，方不致使締約人
      承受無法預期之不利益；再佐以74年12月19日74台內營字
      第357438號函說明四亦載明「同等品使用時機及其市價低
      於原設計單價時是否扣減應予投標須知或合約中規定」，
      亦可得相同之結果。此所以被上訴人於後續之合約中均明
      定「委託設計服務費，依本工程完工結算之建造費用合計
      之…。前項建造費用指施工費（扣除稅捐、保險、趕工費
      ）」，兩相對照，顯示本件扣款之不合理。查系爭契約第
      5條對於委託規劃設計服務費之計算，並未列舉明定不擬
      計酬給付之項目，依上開台灣省政府及內政部函文之意旨
      ，應依全部施工費計算服務費為雙方簽約時之合意，況前
      開被上訴人據以扣除稅捐及保險費之系爭處理要點，乃於
      系爭契約簽定後始頒布，依法律不溯及既往之原則，對伊
      當然不生效力，尤其被上訴人並未於系爭契約中約定遵守
      ，縱被上訴人之上級機關行政院嗣後頒布系爭處理要點，
      亦非伊簽約當時所得預料，自無從拘束伊等情，爰依系爭
      契約之約定，求為命被上訴人給付551萬2,833元及自起訴
      狀繕本送達之翌日起至清償日止，按年息百分之5計算利
      息之判決（原審判命被上訴人應給付上訴人65萬6,312元
      及自94年9月3日起算之法定遲延利息，而駁回上訴人其餘
      之請求。上訴人對其敗訴部分其中454萬0,731元本息聲明
      不服，提起上訴，其餘31萬5,790元〈其計算式為：
      5,512,833元－656,312元－4,540,731元＝315,790元〉部
      分未聲明不服而確定。而被上訴人對其敗訴部分，未聲明
      不服而確定）。並上訴聲明：(一)原判決關於駁回上訴人下
      開第二項之訴部分及該部分假執行之聲請均廢棄。(二)上開
      廢棄部分，被上訴人應再給付上訴人454萬0,731元及自起
      訴狀繕本送達之翌日起至清償日止，按年息百分之5計算
      之利息。(三)願供擔保，請准宣告假執行。
二、被上訴人則以：
    (一)系爭契約係住都局委託上訴人為工程之規劃及設計，屬承
      攬性質，上訴人主張屬委任契約、或承攬與買賣混合契約
      、或承攬與委任混合契約，實有誤會。
    (二)按技師、承攬人之報酬及其墊款請求權，因2年間不行使
      而消滅，民法第127條第7款定有明文。系爭契約既屬承攬
      契約，上訴人依約請求系爭服務費，自有上開2年時效規
      定之適用，縱認上訴人得請求系爭服務費，除其中EW313-
      2（93年9月30日已領尾款）、EW314（93年4月9日已領尾
      款）等2標外，其餘各標俱已罹於2年時效，依民法第144
      條第1項規定，被上訴人得為時效抗辯拒絕給付。縱認系
      爭契約屬委任契約，仍有民法第127條第7款規定2年短期
      時效規定之適用。再者，系爭契約第5條7項約定：「甲方
      （指住都局）辦妥各項工程完工決算後，按決算金額計付
      服務費尾款（多退少補）」，再參諸同條前2項約定，均
      經載明「乙方（指上訴人）完成每標…」等詞，及依卷附
      「東西向快速公路彰濱台中線（快官台中段）設計服務費
      」計算表（被證7）所示，上訴人已領取之各標工程設計
      服務費，俱已領至尾款階段，是上訴人主張已領工程款屬
      預支工程款，而非已完成工程支付之報酬云云，並不實在
      。另按時效因調解而中斷者，若調解不成立時，視為不中
      斷，民法第133條定有明文。上訴人雖曾就系爭服務費爭
      議，於93年12月1日向行政院公共工程委員會申請調解，
      但調解不成立，依上規定，時效視為不中斷，則系爭服務
      費中EW307標，自92年2月13日領取尾款後開始計算，迄至
      94年5月30日本件起訴時止，亦已罹於2年時效，上訴人主
      張該標服務費尚未罹於時效，洵有誤會。
    (三)前住都局於80年7月18日為辦理系爭工程之規劃及設計，
      係依行政院頒布之系爭處理要點，函請上訴人在內之五家
      工程顧問公司，提供規劃設計服務建議書，上訴人依該局
      上開函邀，先提供規劃設計服務建議書予該局，並經該局
      依系爭處理要點評定後，雙方始簽訂系爭契約，由上訴人
      承攬系爭工作。住都局身為行政機關，依法行政為最基本
      之作業原則，且從系爭契約訂定過程觀之，雙方間與系爭
      契約有關事宜，均依系爭處理要點辦理。上訴人雖主張系
      爭處理要點屬於行政規則，不直接對外發生效力，亦未經
      雙方約定作為系爭契約內容，無拘束上訴人云云。惟行政
      程序法係自90年1月1日起施行（行政程序法第175條），
      自不能溯及既往，據以解釋雙方於81年1月簽訂系爭契約
      時，系爭處理要點之屬性。又系爭契約並無一般契約之「
      完全合意條款」，則雙方為準備或商議訂立系爭契約，於
      締約前所為行為及意思表示，即住都局據以和上訴人接洽
      、建請提供服務建議書之系爭處理要點，應屬雙方訂定系
      爭契約合意之一部分，得據以解釋系爭契約。又系爭處理
      要點第3條、第17條、第8條、第18條等規定，涉及人民權
      利義務事項，是系爭處理要點應屬行政院依職權訂定之法
      規命令。是系爭處理要點在88年5月27日停止適用前（88
      年6月4日行政院 (88)台工企字第8807863號函參照），應
      有對外直接之拘束力，可以拘束行政、立法、司法等政府
      部門及人民。上訴人主張系爭處理要點為行政規則，對外
      不發生效力，上訴人不受拘束，並不可採。
    (四)依系爭處理要點第17點、第8點第1項第2款、第10點第2項
      之規定，計算系爭契約之服務費基準之建造費用中，自不
      包括稅捐、保險等財務費用。是被上訴人於90年1月31日
      函復上訴人有關系爭服務費計算扣除稅捐及保險費之爭議
      ，再次說明函邀上訴人提送服務建議書時，已在該函中說
      明依據系爭處理要點辦理。上訴人主張系爭處理要點為系
      爭契約簽訂後頒布，其無從預料云云，實有誤會。又上訴
      人依系爭契約於85年以前歷次請領之服務費，其計算基準
      均包含稅捐及保險費在內，乃住都局作業疏失所致，並非
      自始即有意將稅捐及保險費包括在計算服務費基準之內。
      況於發現錯誤以後，業已更正並要求上訴人退還溢付之服
      務費。至於兩造間嗣於89年4月簽訂之另案契約書，約定
      計算服務費基準之施工費，明文扣除稅捐、保險費乙節，
      乃因當時上訴人已有本件爭執，為免再生枝節，始為該約
      定。
    (五)再者，系爭處理要點第10點第2項規定：「前項建造費用
      ，係指工程完成時之實際施工成本，其中包括工資、材料
      、施工用機械設備之折舊費及其運轉維持費用等（不包括
      規劃設計費用、行政費用、財務費用、土地及權利費用及
      法律費用在內）」，可知該項規定旨在定義何謂「建造費
      用」，即建造費用係指工程完成時之「實際施工成本」。
      所以，行政費用、財務費用、土地、及法律費用等非「實
      際施工成本」，不予計算在「建造費用」之內。稅捐、保
      險費用既屬於財務費用，姑不論在民間機構，大多由營造
      業負擔，非由業主負擔，唯有業主係政府機關時，由於一
      般認為公共工程利潤有限，始將稅捐、保險費用列入工程
      預算，用以補貼營造業，不使為圖節省少許費用，而致忽
      略保險之重要性以及納稅義務。即就稅捐、保險費用本身
      而言，各該費用，在性質上既非類似「工資、材料、施工
      用機械設備之折舊費及其運轉維持費用等」，自非工程完
      成時之「實際施工成本」，更非如上訴人之規劃設計、或
      營造業之施工者，所投注於工程之勞務。從而，稅捐、保
      險費用，洵無作為計算勞務酬金基礎之理由。
    (六)末查EW314標部分，原判決固認上訴人業已溢領，不應再
      請求，但該溢領部分之4萬8,762元，理應予以扣回，被上
      訴人主張以原判決認定應給付65萬2,696元（EW307標62萬
      8,917元＋EW313-2標2萬3,779元）中予以抵銷。另原判決
      誤將已罹於時效之鑽探費3,616元，判令被上訴人給付，
      亦有未妥等語，資為抗辯。並答辯聲明：(一)上訴駁回。(二)
      如受不利判決，願供擔保請准免為假執行。
三、兩造不爭執事項：
    (一)上訴人於81年1月與住都局就「台灣西部走廊東西向快速
      公路建設計畫彰濱台中縣工程」簽訂系爭契約，嗣因88年
      7月1日配合台灣省政府組織員額調整，住都局與被上訴人
      整併，系爭契約之相關權利義務已由被上訴人概括承受。
    (二)系爭工程之各標工程決算書決算詳細表所載施工費，均包
      含「稅捐管理及利潤」、「營造綜合保險費」。
    (三)上訴人依系爭契約於85年以前歷次請領之服務費，其計算
      基準均包含稅捐及保險費。
    (四)系爭服務費用請求，上訴人曾於93年12月1日向行政院公
      共工程委員會採購申訴審議委員會提起調解申請，因被上
      訴人不同意接受調解建議而不成立。
    (五)系爭工程除EW316標正在施工中外，EW301、302、303、
      304、305、306、307、308-1、308-2、309、310、311、
      312、313-1、313-2、314、315均已完工等事實，為兩造
      所不爭執（見本院卷第69頁之筆錄），且有系爭契約書、
      調解不成立證明書可證（見原審卷第13頁至第20頁、第
      29頁），堪信為真實。
四、本件經依民事訴訟法第463條準用同法第270條之1第1項第3
    款規定，整理並協議簡化爭點後，兩造同意就本院95年2月
    13日準備程序中，兩造協議簡化之爭點為辯論範圍（見本院
    卷第69頁之筆錄）。茲就兩造之爭執點分述如下：
    (一)按委任契約，係以當事人之信賴關係為基礎所成立之契約
      。次按，稱承攬者，謂當事人約定，一方為他方完成一定
      之工作，他方俟工作完成，給付報酬之契約。約定由承攬
      人供給材料者，其材料之價額，推定為報酬之一部，民法
      第490條定有明文。又承攬係當事人約定，一方為他方完
      成一定之工作，他方俟工作完成，給付報酬之契約，民法
      第490條定有明文。承攬人完成之工作，係施以勞務，而
      造成之一定成果，至於工作之種類，除不得背於公共秩序
      、善良風俗外，法律上並無限制，其結果為有形或無形，
      有財產價格或無財產價格，均無不可（最高法院95年度台
      上字第1175號、89年度台上字第1034號裁判要旨參照）。
      查上訴人於81年1月與住都局就「台灣西部走廊東西向快
      速公路建設計畫彰濱台中縣工程」簽訂系爭契約（見原審
      卷第13頁至第20頁之契約書），而觀之該契約書名為「彰
      濱台中縣委託工程規劃設計契約書」，第2條約定：「服
      務工作範圍：計分以下三大類，分項載於工作計畫書（本
      合約之附件）。一、測量及定線規劃。二、環境影響評估
      ：…。三、細部設計」；第5條、第6條及第7條並分別載
      明：「委託規劃設計服務費率依…」、「…得將全部或部
      分未完成之工程規劃設計事務委託其他顧問公司承辦…」
      、「…每逾一日甲方得按委託服務費千分之一扣減作為罰
      款。…」（見原審卷第13頁至第15頁之契約），依系爭契
      約之記載，均有住都局「委託」上訴人之用語。再徵之上
      訴人之所訴，其為住都局完成一定之工作（測量及定線規
      劃、環境影響評估、細部設計），而請款。現上訴人請求
      已決算請款部分工程款標別及項目之差額，則須審究系爭
      契約書之關係，究係民法第490條規定之承攬，抑係同法
      第528條規定之委任，法院有審究認定之權限，不受當事
      人主張之拘束（最高法院74年度台上字第2699號裁判要旨
      參照）。
    (二)關於系爭契約之性質為何？上訴人主張係委任或委任與承
      攬之混合契約等語。被上訴人抗辯系爭契約係承攬契約等
      語。經查：
      1.依契約自由之原則下，當事人所訂立之契約，並不以法
        定之典型契約為限，其因契約內含有多種契約之實質而
        構成混合契約或多種契約相互結合成為聯立契約之情形
        亦所在多有。
      2.系爭工程契約名稱為「台灣西部走廊東西向快速公路建
        設計畫彰濱台中線委託工程規劃設計契約」，契約第5
        條、第6條及第7條並分別載明：「委託規劃設計服務費
        率依…」、「…得將全部或部分未完成之工程規劃設計
        事務委託其他顧問公司承辦…」、「…每逾一日甲方得
        按委託服務費千分之一扣減作為罰款。…」（見原審卷
        第13頁至第15頁之契約）；且被上訴人主張本件工程辦
        理依據系爭處理要點所規範者，亦為機關與技術服務機
        構間之委託關係，依系爭處理要點第10條第2項及20條
        第10款分別規定：「…各機關委託技術顧問機構服務，
        應以該技術顧問機構具有服務項目專長之專任人員為抉
        擇之必要條件」、「契約內不得訂有承辦技術顧問機構
        有權自由轉包之條款，其必須分包者，亦必須訂明應先
        徵得委託機關之同意，…」，依其文義，系爭契約要求
        技術顧問機構應有具服務項目專長之專任人員，顯具信
        任關係，且除經委託機關之同意，受託技術顧問機構不
        得轉包；再依政府採購法第39條規定：「機關辦理採購
        ，得依本法將其對規劃、設計、供應或履約業務之專案
        管理，委託廠商為之」，準此，系爭契約之性質已含有
        委任之法律關係。
      3.再觀之系爭契約首揭前言：「台灣省政府住宅及都市發
        展局（以下簡稱甲方）為將台灣西部走廊東西向快速公
        路建設計畫彰濱台中縣工程規劃設計交由亞新工程顧問
        股份有限公司（以下簡稱乙方）承辦，…。」、第2條
        約定：「服務工作範圍：計分下三大類，分項載於工作
        計畫書（本合約之附件）。一、測量及定線規劃。二、
        環境影響評估：…。三、細部設計」、第5條約定：「
        委託規劃設計服務費率依決算施工費、材料費及地質鑽
        探試驗費合計百分之壹點玖計價（含百分之五營業稅）
        ，其付款辦法於發包施工前暫按甲方核可工作計畫書所
        列工程費概算所得服務費為計算依據。第一期：訂本契
        約書後，乙方可向甲方申請給付百分之五服務費。…。
        第二期：乙方完成規劃測量定線並經甲方核可後，可向
        甲方申請給付服務費百分之十累計百分之十五服務費。
        第三期：乙方完成基本設計圖說經核可後，可向甲方申
        請給付服務費百分之五累計百分之二十服務費。第四期
        ：乙方完成每標工程細部設計圖說及預算經核可後，可
        向甲方申請給付該標施工預算中之施工費、材料費及地
        質鑽探試驗費等三項累計得服務費之百分之六十。第五
        期：乙方於完成每標工程細部設計圖說並經甲方完成發
        包後，可申請該標施工預算中之施工費、材料費及地質
        鑽探試驗費等三項累計百分之九十服務費。尾款：甲方
        辦理各項工程完工決算後，按決算金額計付服務費尾款
        （多退少補）」、第8條約定：「乙方責任：一、為完
        成工作所必需辦理之作業，雖未經明示於本契約書或其
        他有關圖說上之工作，乙方應無條件辦理，不得藉故推
        諉。…五、各項工程設計圖說與有關報告經甲方同意認
        可後，乙方應將下列各項設計成果送交甲方：（1）1/
        1000地形圖第1原圖全份（…）。（2）1/500橋隧地形
        圖全份。（3）測量紀錄簿全份、測量報告書三冊、導
        線點座標。（4）平縱線形設計圖（1/500）及橫斷面圖
        （1/100）等第一原圖全份，藍晒圖十份。（5）路權設
        計圖及樁位第一原圖全份、藍晒圖十份。（6）橋樑及
        隧道結構圖、詳細斷面圖等全部設計圖第一原圖全份、
        第二原圖一份、縮影本（A3）二十份、藍晒圖十份（…
        ）。（7）工程預算書（…）十五份，應依本局規定格
        式及分項編製。（8）設計結構計算書五份，…。（9）
        施工說明書及補充說明書十五份。（10）測量報告書及
        工程預算書，應以電腦磁片建檔，提送甲方。（11）細
        部規劃報告。（12）整體排水計劃。（13）環境影響評
        估報告。（14）施工方式可行性分析（含施工進度網狀
        圖）。…。」，可見系爭契約係上訴人須為住都局完成
        規劃設計之工作，而由住都局給付報酬之契約，核其性
        質又含有承攬之法律關係。足見系爭契約兼具委任及承
        攬性質之混合契約。
    (三)關於本件服務費用之請求權除EW301、EW313-2、EW307、
      EW314、EW316等標外，是否罹於消滅時效？經查：
      1.按技師、承攬人之報酬及其墊款請求權，因二年間不行
        使而消滅，民法第127條第7款固定有明文。惟該條款之
        所以訂定二年之時效期間，乃因此類勞務報酬請求權，
        多發生於日常頻繁之交易，宜速履行，故賦予較短之時
        效期間，以促從速確定，如非屬日常頻繁交易而生之承
        攬報酬請求權，自不宜使用短期時效（最高法院94年度
        台上字第1348號裁判要旨參照）。
      2.系爭工程服務包含「測量及定線規劃」、「環境影響評
        估」及「細部設計」，共包含十八個標別，自81年1月
        簽訂系爭契約迄94年5月31日起訴時（見原審卷第4頁之
        起訴狀首頁），已逾13年，仍未全部完工，工程規劃設
        計期間長久，給付規劃設計服務費之時間亦長，可知本
        件委託規劃設計服務費之給付請求權，自非宜速履行請
        求權，且兼具委任性質，當無民法第127條第7款短期消
        滅時效規定之適用。縱認本件應適用民法第127條第7款
        短期消滅時效期間，惟查依系爭契約書第5條第7項載明
        ：「尾款：甲方（指住都局）辦妥各項工程完工決算後
        ，按決算金額計付服務費尾款（多退少補）」（見原審
        卷第15頁之契約），可知上訴人現已請領之工程款實包
        含未完成部分之服務費在內，性質屬預支之工程款而非
        就已完成工程支付之報酬，此所以上開條文載明尾款應
        「多退少補」。是本件上訴人之服務費請求權消滅時效
        ，應自本件契約範圍內之所有工程均完工決算後，始行
        起算。本件縱適用民法第127條第7款短期消滅之規定，
        亦尚未罹於消滅時效。
    (四)關於本件是否應就施工費中計入「稅捐」及「保險費」等
      項為基準計付服務費用？經查：
      1.上訴人主張本件應就施工費中計入「稅捐」及「保險費
        」等項為基準計付服務費用，如有不擬計酬給付項目，
        應詳為列舉明定，且系爭工程合約書第五條並未明文排
        除等語。依系爭契約第5條約定：「第一期：…第二期
        ：…第三期…第四期：乙方（指上訴人，下同）…可向
        甲方（指住都局，下同）申請給付該標『施工預算』中
        之施工費、材料費及地質鑽探試驗費第三項累計得服務
        費之百分之六十。第五期：乙方…可申請該標『施工預
        算』中之施工費、材料費及地質鑽探試驗費第三項累計
        百分之九十服務費。尾款：甲方辦理各項工程完工決算
        後，按決算金額計付服務費尾款（多退少補）」，有系
        爭契約可考（見原審卷第14、15頁）。再依系爭工程之
        施工預算書「施工費」一項乃包含「稅捐管理（含品管
        ）及利潤」及「營造綜合保險費」（見原審卷第79頁預
        算書之詳細表），且為兩造所不爭執，可知雙方訂約時
        之真意，確將稅捐及保險費納入系爭工程合約第五條「
        施工費」之一部分，而據以計算服務費。
      2.又系爭工程除EW316標正在施工中外，其餘上訴人依約
        按工程各標段已分期設計完成，且系爭工程之各標工程
        決算書決算詳細表所載施工費，均包含「稅捐管理及利
        潤」、「營造綜合保險費」，已如前述。而上訴人自簽
        約之始至85年間，住都局均就稅捐及保險費計付服務費
        ，亦為兩造所不爭執。再者，依系爭契約第5條全文，
        更未記載示將「營業稅」及「營造綜合保險費」扣除，
        此明顯與兩造之後另於89年4月所簽之「二高後續計畫
        交流道連絡道路系統改善工程-竹南頭份聯合都市計畫
        十一號及南延、南延-台十三甲道路工程（高架道路）
        委託測量設計作業契約書」，於其中第6條服務費用約
        定：「委託服務費，依本工程完工結算之建造費用合計
        之百分之壹點伍計給（含營業稅）。前項建造費用指施
        工費（扣除稅捐、保險、趕工費…」（見原審卷第28頁
        之該契約書），已明記載扣除「稅捐、保險」等情不同
        。準此，依系爭契約之全文意旨、系爭契約簽訂後之履
        約狀況、條件相同契約之履約結果，及雙方簽訂之另契
        約明示扣除相關費用等相互以觀，足認本件有關服務費
        之計算基準，應包括稅捐及保險費，始符兩造簽訂系爭
        契約時之真意。
      3.被上訴人雖辯稱：前住都局於80年7月18日為辦理系爭
        工程之規劃及設計，係依行政院頒布之系爭處理要點，
        函請上訴人在內之五家工程顧問公司，提供規劃設計服
        務建議書，上訴人依上開函邀，先提供規劃設計服務建
        議書予該局，並經該局依系爭處理要點評定後，雙方始
        簽訂系爭契約，是雙方間系爭契約有關事宜，均應依系
        爭處理要點辦理。而按系爭處理要點第17點、第8點第1
        項第2款、第10點第2項規定，「各機關委託技術顧問機
        構辦理服務案件，依據本要點規定議訂服務費額」、「
        委託技術顧問機構承辦技術服務，其服務費之計算，除
        本要點另有規定外，得就左列方法擇一適用之：
        （二）建造費用之百分比法」、「前項建造費用，係指
        工程完成時之實際工成本，…（不包括規劃設計費用、
        行政費用、財務費用）」，及參照行政院80年7月16日
        台（80）忠授字第07662號函附「公有建築物委託建築
        師規劃設計監造酬金標準表」（下稱建築師酬金表）說
        明欄第2點：「本表所稱之工程費，指建築物結構與水
        電設備之工料費及一般裝修工程實際結算之費用。但不
        包括規劃費、…財務（稅捐、保險等）費用、…」，計
        算系爭契約服務費之基準建造費，自不包括稅捐、保險
        等財務費用云云（見原審卷第44、45頁之書狀）。惟查
        ，被上訴人不能舉證證明雙方於簽訂系爭契約前，住都
        局曾提示系爭處理要點予上訴人，雙方已同意系爭契約
        依系爭處理要點辦理。且依行政程序法第159條規定：
        「本法所稱行政規則，係指上級機關對下級機關，或長
        官對屬官，依其權限或職權為規範機關內部秩序及運作
        ，所為非直接對外發生法規範效力之一般、抽象之規定
        。行政規則包括下列各款之規定︰一、關於機關內部之
        組織、事務之分配、業務處理方式、人事管理等一般性
        規定。二、為協助下級機關或屬官統一解釋法令、認定
        事實、及行使裁量權，而訂頒之解釋性規定及裁量基準
        」。而行政規則係規範行政機關內部事項之命令或上級
        長官對下屬所為之一般性裁量或函釋，僅供機關內部參
        考之用，並不直接對外發生效力。系爭處理要點係由行
        政院函核定供所屬各機關委託國內外技術顧問機構承辦
        技術服務處理時遵循，且為所屬機關處理相關事務之規
        範，有系爭處理要點、建築師酬金表可考（見原審卷第
        50頁至第58頁、第60頁）。可知，系爭處理要點既為上
        級機關對下級機關，依其權限或職權為規範機關內部秩
        序及運作，所為一般、抽象之規定，為行政規則，依上
        說明，對外並不發生效力，該行政規則縱使於行政機關
        內係屬有效，亦不拘束上訴人。
      4.準此，上訴人主張稅捐及保險費應列入系爭契約服務費
        之計算基準，自屬可採。又上訴人對被上訴人所提如附
        表一所示「東西快速公路彰濱台中縣（快官台中段）設
        計服務費」所載明細及金額（見原審卷第94頁之被證七
        ，即附表所示之金額）亦不爭執（見原審卷第242頁背
        面之筆錄），足見附表一所載之金額為真。且原審判命
        被上訴人應給付系爭EW307差異金額62萬8,917元、EW
        313-2差異金額2萬3,779元（至於EW301及EW316標部分
        ，上訴人在本件並未請求，EW314部分，上訴人業已溢
        領，不應再請求），及鑽探費3,616元，合計65萬6,312
        元，有該判決可考（見原審卷第2、17頁之判決），而
        被上訴人對原判決並未聲明不服。惟於本院主張EW314
        標部分，原判決固認上訴人業已溢領，不應再請求，但
        該溢領部分之4萬8,762元，理應予以扣回，應以原判決
        認定應給付65萬2,696元（EW307標62萬8,917元＋
        EW313-2標2萬3,779元）中予以抵銷。另原判決誤將已
        罹於時效之鑽探費3,616元，判令被上訴人給付，亦有
        未妥等語（見本院卷第59頁之書狀）。查上訴人主張因
        EW301及EW316標仍在決算及施工中，爰先請求已決算請
        領部分之工程款標別及項目之差額，包括EW302、303、
        304、305、306、307、308-1、308-2、309、310、311
        、312、313-1、313-2、314、315等標別及鑽探費，則
        如附表一所示之明細表，其中EW301標42萬7,821元及
        EW316標67萬7,104元部分，上訴人在本件並未請求，應
        予扣除；則扣除後被上訴人應給付上訴人515萬0,805元
        （其計算式為：527,433＋333,225＋565,441＋506,350
        ＋575,830＋628,917＋206,644＋769,965＋513,405＋
        206,805＋79,551＋109,539＋60,740＋23,779＋39,565
        ＋3,616＝5,150,805）。又EW314標4萬8,762元部分，
        上訴人業已溢領，被上訴人主張抵銷，自屬有據。另鑽
        探費3,616元部分，承前所述，並未罹於時效，被上訴
        人抗辯該部分已罹於時效，不應給付云云，自不足取。
        準此，被上訴人應給付上訴人515萬0,805元，應再扣除
        EW314標4萬8,762元後，被上訴人應給付之金額為510
        萬2,043元（其計算式為：5,150,805元－48,762元＝
        5,102,043元）。而原判決已認定被上訴人應給付上訴
        人65萬2,696元（EW307標62萬8,917元＋EW313-2標2萬
        3,779元及鑽探費3,616元，共計65萬6,312元），上訴
        人上訴請求被上訴人再為給付，則除原判決所命之給付
        外，被上訴人應再給付上訴人444萬5,731元（其計算式
        為：5,102,043元－656,312元＝4,445,731元）；逾此
        部分之請求，自屬無據。
五、綜上所述，上訴人依據系爭契約，再請求被上訴人給付444
    萬5,731元及自起訴狀繕本送達之翌日即94年9月3日起（見
    原審卷第36頁之送達證書），至清償日止，按年息百分之5
    計算之利息部分，自屬正當，應予准許。至超過上開部分之
    請求，非屬正當，即屬不應准許。原判決僅命被上訴人給付
    65萬6,312元本息，尚有不足。從而原審就上開444萬5,731
    元本息部分（其計算式為：5,102,043元－656,312元＝
    4,445,731元），所為上訴人敗訴之判決，尚有未洽，應命
    再為給付。上訴論旨指摘原判決此部分不當，求予廢棄改判
    ，為有理由，爰判決如主文第二項所示。就上開不應准許部
    分，所為上訴人敗訴之判決，並無不合，上訴人上訴論旨仍
    執前詞指摘原判決此部分不當，求予廢棄改判，為無理由，
    應駁回此部分之上訴。末查主文第二項上訴人勝訴部分，上
    訴人及被上訴人均陳明願供擔保，分別聲請宣告准、免為假
    執行，經核均與規定相符，爰分別酌定相當之擔保金額併予
    准許。
六、至兩造其餘之攻擊或防禦方法及所用之證據，經本院斟酌後
    ，認為均不足以影響本判決之結果，爰不逐一論列，併此敘
    明。
七、據上論結，本件上訴為一部有理由，一部無理由，依民事訴
    訟法第450條、第449條第1項、第79條、第463條、第390條
    第2項、第392條第2項，判決如主文。
中　　華　　民　　國　　96　　年　　3 　　月　　27　　日
　　　　　　　　　民事第七庭
                    　審判長法　官  鄭三源
　　　　　　　　　　        法　官  黃嘉烈
　　　　　　　　　　        法　官  王聖惠
正本係照原本作成。
被上訴人如不服本判決，應於收受送達後20日內向本院提出上訴
書狀，其未表明上訴理由者，應於提出上訴後20日內向本院補提
理由書狀（均須按他造當事人之人數附繕本）上訴時應提出委任
律師或具有律師資格之人之委任狀；委任有律師資格者，另應附
具律師資格證書及釋明委任人與受任人有民事訴訟法第466條之1
第1項但書或第2項（詳附註）所定關係之釋明文書影本。
上訴人不得上訴。
中　　華　　民　　國　　96　　年　　3 　　月　　28　　日
　　　　　　　　　　 　　　書記官  陳樂觀
附註：
民事訴訟法第466條之1（第1項、第2項）：
對於第二審判決上訴，上訴人應委任律師為訴訟代理人。但上訴
人或其他法定代理人具有律師資格者，不在此限。
上訴人之配偶、三親等內之血親、二親等內之姻親，或上訴人為
法人、中央或地方機關時，其所屬專任人員具有律師資格並經法
院認為適當者，亦得為第三審訴訟代理人。
